【裁判字號】    97,台上,1013
【裁判日期】    970522
【裁判案由】    分割共有物
【裁判全文】
最高法院民事判決            九十七年度台上字第一○一三號
上  訴  人  甲 ○ ○
訴訟代理人  王 進 勝律師
            黃 淑 芬律師
被 上訴 人  乙○○○
            丙 ○ ○
            丁 ○ ○
上列當事人間請求分割共有物事件，上訴人對於中華民國九十六
年十二月二十五日台灣高等法院高雄分院第二審判決（九十六年
度上字第一○八號），提起上訴，本院判決如下：
    主  文
原判決廢棄，發回台灣高等法院高雄分院。
    理  由
本件上訴人主張：坐落高雄縣大寮鄉○○段潮州寮小段四三一七
號、四五四○號、及四五四一號三筆土地（下分稱四三一七號、
四五四○號、及四五四一號土地，合稱系爭土地），為兩造所共
有，所有權應有部分均各四分之一。該三筆土地並無不能分割之
情形，亦無不為分割之特約，因兩造無法協議分割，爰求為裁判
分割，將系爭三筆土地合併分割予各共有人之判決。
被上訴人丙○○以：伊同意分割，但不同意上訴人主張由其單獨
取得其中一筆土地之分割方法，第一審判決之分割方法（即逐筆
細分四等分）較合理等語置辯。被上訴人乙○○○、丁○○則未
於原審言詞辯論期日到場，亦未提出書狀作何聲明或陳述。
原審廢棄第一審就系爭土地所為之分割判決，改為如原判決附表
及附圖（下稱附表、附圖）所示之方法分割，係以：系爭土地為
兩造所共有，所有權應有部分均各四分之一，兩造間並無不為分
割之契約，該土地亦非農業發展條例第三條所定之耕地，又無不
可分割之法令限制，有系爭土地登記謄本及高雄縣政府函可稽。
依民法第八百二十三條第一項規定，上訴人自得請求裁判分割。
至於分割方法，上訴人雖主張合併系爭土地分割，將附圖所示編
號Ａ（即四五四一號土地整筆）及Ａ１（即四五四○號土地北側
毗鄰四五四一號土地區塊部分）分歸其所有云云，惟查系爭土地
，除四三一七號土地上有所有人不詳之貨櫃屋一間外，餘均為空
地，上種有農作。其中僅四五四○、四五四一號二筆土地地界相
連，四三一七號土地則不相連，單獨坐落在北側。參以系爭土地
原為被上訴人母子三人及訴外人陳水源（乙○○○長子）共同繼
承所有，上訴人因拍賣取得陳水源之應有部分始成為共有人，倘
依上訴人主張之分割方法，被上訴人丙○○已明示不同意此一分
割方案，且依此方法分割，上訴人未就四三一七號土地部分受分
配，顯非適當。經斟酌系爭土地之現狀、使用分區、整體利用之
效益及各共有人得使用土地之最佳利益等情，認系爭四五四○、
四五四一號二筆土地相連，如予合併分配，各共有人分得土地面
積較大於逐筆細分者，有利於各共有人，即應合併系爭土地分割
如附圖及附表所示各區塊，將Ａ及Ａ１分歸較年長之被上訴人乙
○○○取得；上訴人及被上訴人丙○○、丁○○則分別取得Ｄ及
Ｅ部分、Ｂ及Ｆ部分、Ｃ及Ｇ部分；以示公平，並符合當事人間
之利益平衡等詞，為其判斷之基礎。
按數人共有數筆土地，其共有人如非以成立一個共有關係之意思
而共有數筆土地，應認其共有關係分別存在於各筆土地上，除該
數筆土地之共有人及應有部分均相同，且全體共有人同意合併分
割外，法院為裁判分割時，自不得任意予以合併分割。準此，本
件上訴人起訴請求分割兩造共有之系爭土地為三筆，如兩造並非
以成立一個共有關係之意思而共有之，茍非經兩造全體之同意，
法院應無逕予合併分割之餘地。查被上訴人丙○○已明示第一審
判決之分割方法（即逐筆細分四等分）較合理，而乙○○○、丁
○○二人均未提出書狀或到場為任何聲明或陳述，似亦未為同意
系爭土地合併分割之表示。且上訴人係經由法院之拍賣程序，始
取得系爭土地之共有人地位，為原審所認定之事實。則原審未查
明審認是否系爭土地共有人間係以一個共有關係之意思共有系爭
三筆土地，或共有人全體均同意合併分割，即以合併分割較有利
於共有人為由，逕將系爭土地合併分割，不無可議，難謂於法無
違。倘系爭土地得為合併分割，原審將其分割為Ａ、Ａ１、Ｂ、
Ｃ、Ｄ、Ｅ、Ｆ、Ｇ等八區塊，除乙○○○取得之Ａ、Ａ１部分
土地相連外，其餘三共有人各分得之二區塊，均分處四五四○號
、四三一七號土地上，各該分得之二區塊土地不僅不相連，甚且
似有相當距離（一審卷第一宗一七之一頁地籍圖參照），果爾，
分割後之Ａ、Ａ１相連土地之價值與Ｄ及Ｅ二區塊、Ｂ及Ｆ二區
塊、Ｃ及Ｇ二區塊之使用效益及其價值是否相當？系爭土地可否
依共有人之人數僅合併分割為四區塊，使各共有人均可取得完整
區塊俾以利用？均攸關系爭土地分割方案是否妥當之判斷，乃原
審疏未說明其所以衡量整體利用效益及當事人最佳利益之基準，
徒以乙○○○最年長，逕為前述分割方法之判決，自嫌速斷，有
理由不備之違法。上訴論旨，指摘原判決違背法令，求予廢棄，
非無理由。
據上論結，本件上訴為有理由。依民事訴訟法第四百七十七條第
一項、第四百七十八條第二項，判決如主文。
中    華    民    國  九十七  年    五    月  二十二  日
                      最高法院民事第三庭
                          審判長法官  蘇  茂  秋
                                法官  陳  碧  玉
                                法官  劉  靜  嫻
                                法官  張  宗  權
                                法官  陳  國  禎
      本件正本證明與原本無異
                                      書  記  官
中    華    民    國  九十七  年    六    月    三    日
                                                 H


司法院資訊處製作；財團法人民間司法改革基金會備份。
